ACORDAO-COMPLETO-2364531

ACÓRDÃO 1890/2019 ATA 30/2019 - PLENÁRIO

VISTOS, relatados e discutidos estes autos administrativos versando sobre proposta de fiscalização, na modalidade Acompanhamento, com o objetivo de avaliar a transparência de portais oficiais da Administração Pública Federal em órgãos dos Poderes Judiciário, Legislativo, Ministério Público da União e em Empresas Estatais;
ACORDAM os Ministros do Tribunal de Contas da União, reunidos em Sessão de Plenário, ante as razões expostas pelo Relator, em:
9.1. autorizar a realização da ação de controle;
9.2. restituir os autos à Coordenação-Geral de Controle Externo de Gestão de Processos e Informações, para as providências a seu cargo.

Processo administrativo que trata de proposta de fiscalização com o objetivo de avaliar a transparência de portais oficiais da Administração Pública Federal (Poderes Judiciário, Legislativo, Ministério Público da União e Empresas Estatais).

Órgãos dos Poderes Judiciário e Legislativo, do Ministério Público da União e Empresas Estatais.

3. Interessado: Tribunal de Contas da União.

13.1. Ministros presentes: José Mucio Monteiro (Presidente), Walton Alencar Rodrigues, Benjamin Zymler, Aroldo Cedraz (Relator), Raimundo Carreiro, Ana Arraes, Bruno Dantas e Vital do Rêgo.
13.2. Ministro-Substituto convocado: Augusto Sherman Cavalcanti.
13.3. Ministros-Substitutos presentes: André Luís de Carvalho e Weder de Oliveira.

AROLDO CEDRAZ

Trata-se de proposta de fiscalização encaminhada pela Secretaria de Fiscalização de Tecnologia da Informação (Sefti) , natureza Acompanhamento, com o objetivo de avaliar a transparência de portais oficiais da Administração Pública Federal (Poderes Judiciário, Legislativo, Ministério Público da União e Empresas Estatais) .
2. 	A referida proposta está detalhada na instrução de peça 8, cujo conteúdo transcrevo a seguir, no que importa:
“Da motivação e antecedentes
2.	Este Tribunal incluiu como objetivo em seu Plano Estratégico (PET) para o período entre 2019 e 2025 a indução da disponibilidade e da confiabilidade das informações da Administração Pública (objetivo estratégico temático de controle externo 50) .
3.	O Acórdão 2512/2018-TCU-Plenário, Rel. Min. Augusto Sherman, que trata da consolidação de ações de controle para fomento da transparência no período 2012-2018, identificou 45 ações, coordenadas por diversas unidades de controle externo do TCU e considerando os múltiplos aspectos da transparência governamental, a exemplo de renúncia de receitas, dívida pública federal, cumprimento da Lei de Acesso à Informação (LAI) , contas do Presidente da República, entre outros.
4.	Entre as ações mencionadas, consta a realizada no âmbito do TC Processo 017.368/2016-2, sob a relatoria do Ministro Augusto Nardes, a qual resultou na prolação do Acórdão 1832/2018-TCU-Plenário, cujo objetivo foi avaliar o grau de aderência à legislação de transparência dos portais na internet de 135 organizações públicas federais, dos Poderes Judiciário e Legislativo, bem como do Ministério Público da União e de empresas estatais vinculadas ao Poder Executivo Federal. 
5.	Entre as principais conclusões da auditoria destaca-se o percentual de organizações com índice baixo de transparência (peça 5, p. 4) :
47% das organizações estão com um índice de transparência baixo, inferior a 0,50, o que significa um percentual baixo de publicação de informações exigidas pela legislação ou recomendadas pelas boas práticas. Por outro lado, 22% apresentaram índice superior a 0,75, o que indica um nível alto de adesão aos normativos de transparência pública. Esse é um potencial grupo para a identificação de boas práticas a serem compartilhadas com as demais organizações públicas federais. Já os outros 31% restantes encontram-se no estágio médio, ou seja, possuem índice de transparência entre 0,5 e 0,74.
6.	Embora os resultados identificados na maioria das organizações tenham sido ruins, pode-se destacar entre os pontos positivos da fiscalização, o impacto que gerou entre os jurisdicionados avaliados, os quais, em diversas oportunidades, manifestaram alterações que estavam em curso, bem como preocupação em atender os dispositivos questionados. Além disso, após a prolação do acórdão, esta secretaria recebeu diversos contatos das unidades jurisdicionadas questionando quando haveria uma próxima avaliação da transparência de seus portais, a fim de que elas pudessem apresentar as evoluções que estavam sendo desenvolvidas nessa área.
7.	Assim, considera-se propícia a realização de uma nova fiscalização com o objetivo de continuar fomentando a transparência de órgãos e entidades federais, pelas seguintes razões:
7.1.	a avaliação anterior foi realizada há cerca de três anos, o que significa alta probabilidade de que o grau de transparência dos portais avaliados tenha sido alterado desde então;
7.2.	os resultados observados na fiscalização anterior mostram que cerca de 47% das organizações possuíam transparência de classificação baixa;
7.3.	necessidade de atendimento ao princípio da legalidade pelas unidades jurisdicionadas, pois os critérios de transparência constam de diversos normativos, entre eles as Leis 12.527/2011 e 13.303/2016;
7.4.	possibilidade de uso mais efetivo das informações pela sociedade, seja pelo controle social, seja para aprimoramento dos atuais controles existentes ou ainda pela possibilidade de uso em pesquisa científica, serviços complementares de utilidade pública e atividades produtivas;
7.5.	alcance dos objetivos da fiscalização com reduzido custo para o TCU, uma vez que a previsão de alocação é de apenas dois auditores de controle externo com dedicação integral para a fiscalização de cerca de 135 órgãos e entidades (Apêndice I) , com efeito esperado de maior incremento da transparência ativa nessas organizações e impacto no uso das informações pela sociedade.
Dos jurisdicionados
8.	Em tese, todos os órgãos e entidades da Administração Pública Federal poderiam ser avaliados quanto à transparência, uma vez que há critérios normativos para todos eles.
9.	Todavia, assim como feito na fiscalização que resultou no Acórdão 1832/2018-TCU-Plenário, propõe-se que o universo fiscalizado seja restrito aos órgãos dos Poderes Judiciário e Legislativo, inclusive o TCU, do Ministério Público da União e às Empresas Estatais.
10.	Além de manter a compatibilidade com a fiscalização anterior, permitindo comparações temporais sobre o atendimento de critérios, justifica-se a não inclusão dos órgãos, autarquias e fundações do Poder Executivo pela existência do Portal da Transparência, o qual atende a diversos normativos de transparência, bem como pela existência, para esse público, de diversos sistemas de informações estruturantes, que permitem a aplicação de regras de negócio em larga escala e maior auditabilidade, seja pelo TCU ou pelos órgãos de controle interno.
11.	Outra razão importante é que a CGU é responsável pelo monitoramento da aplicação da LAI, que inclui a transparência ativa dos órgãos e entidades do Poder Executivo Federal, nos termos do art. 41, III da Lei 12.527/2011 c/c o art. 68, IV e VI, do Decreto 7.724/2012, e desenvolveu  funcionalidade específica do portal e-SIC, conforme informado em reunião feita em 2/7/2019 com integrantes da Secretaria de Transparência e Prevenção da Corrupção. 
12.	Segundo informações passadas pelos servidores envolvidos, esta funcionalidade permite que órgãos e entidades prestem informação sobre atendimento dos critérios estabelecidos, o que inclui avaliação da CGU a posteriori. Uma informação relevante para o andamento da fiscalização proposta é de que haverá inclusão das empresas estatais nessa avaliação, o que poderá ser insumo para reduzir as informações requeridas desses entes, pois a previsão de início da etapa do acompanhamento que avaliará as estatais se dará apenas após o término previsto da avaliação da CGU.
Da condução da fiscalização
13.	Sugere-se que a fiscalização seja feita com as seguintes premissas, especialmente pelo aprendizado das interações com os gestores e do custo de gestão da fiscalização que culminou na prolação do Acórdão 1832/2018-TCU-Plenário:
13.1.	atualização acerca dos órgãos e entidades a serem fiscalizados, considerando eventuais mudanças na listagem da fiscalização anterior;
13.2.	atualização dos critérios de transparência e criação de formulários de pesquisa destinados a grupos específicos, a exemplo de órgãos do Poder Judiciário, órgãos do Ministério Público da União, órgãos do Poder Legislativo e Empresas Estatais;
13.3.	divisão da realização da avaliação em pelo menos duas etapas (órgãos e empresas estatais) , o que permitirá a confecção mais rápida de relatório, julgamento e publicidade, para que os resultados tenham maior tempestividade;
13.4.	adoção da modalidade acompanhamento, que permitirá execuções separadas e eventuais atualizações pontuais após o julgamento;
13.5.	utilização de respostas providas pelos jurisdicionados, por meio de questionário eletrônico, o que permitirá a execução da fiscalização com apenas dois auditores federais de controle externo;
13.6.	verificação das respostas enviadas pelos cinco primeiros colocados (maior aderência às normas e melhores práticas) e, para os demais, avaliação por meio de amostra, de modo a preservar a expectativa de controle;
13.7.	criação de painel com os resultados, acompanhado de índice de classificação, de acordo com o atendimento aos critérios elencados;
13.8.	envio de relatório individual aos participantes, com comparativo entre os resultados individuais com os do grupo de organizações a que pertença. 
Do esforço
14.	Para a realização da pesquisa com todos os órgãos e entidades do escopo e considerando a realização em pelo menos duas etapas, são estimados 240 HDs, conforme previsão abaixo, em equipe de duas pessoas:
	Etapa
	Início
	Fim
	Dias Úteis
	HDF

	Planejamento 1
	12/8/2019
	13/9/2019
	25
	50

	Execução 1
	16/9/2019
	4/10/2019
	15
	30

	Relatório 1
	7/10/2019
	18/11/2019
	31
	62

	Planejamento 2
	9/12/2019
	16/12/2019
	5
	12

	Execução 2
	20/1/2020
	7/2/2020
	15
	30

	Relatório 2
	10/2/2020
	20/3/2020
	27
	54

				Total
	238

Dos critérios para aprovação
15.	Nos termos da Resolução TCU 308/2019, as propostas de fiscalização serão elaboradas com base em critérios de risco, materialidade, relevância e oportunidade.
16.	Tendo em consideração os fundamentos apresentados anteriormente, a pertinência dos critérios pode ser atendida da seguinte maneira:
16.1.	Risco: O não atendimento aos critérios de transparência pode comprometer ações de controle social, a credibilidade da sociedade na condução da ação estatal, inviabilizar a disponibilização de serviços de utilidade pública a partir das informações disponibilizadas e o uso produtivo pela população;
16.2.	Oportunidade: A avaliação de portais realizada em 2016 identificou o descumprimento de diversos normativos, sendo o decurso de tempo desde então suficiente para o aprimoramento e correção da maior parte das ausências ou falhas;
16.3.	Relevância: Considerando a perspectiva do cidadão, o incremento da transparência dos portais permite o acesso rápido e gratuito a várias informações para acompanhamento da ação estatal, convertendo-se em mecanismo de apoio ao controle social e de complementação ao dever de prestar contas, a que todo gestor público deve obedecer. Sob a perspectiva governamental, poderá reduzir a quantidade de atendimentos pelos canais tradicionais (ouvidoria e acionamento de mecanismos de transparência ativa) . Ressalta-se que as deficiências na transparência podem representar falhas nos processos internos das organizações e a implementação dos normativos e boas práticas é indício de que o tratamento de dados foi avaliado internamente, com correção de eventuais inconsistências para atendimento da transparência passiva;
16.4.	Materialidade: não é possível aferir a materialidade alcançada com a presente proposta, pelo caráter do objeto a ser avaliado.
17.	Além disso, são retornos ou benefícios esperados: aumento na quantidade e na qualidade das informações publicadas pelas organizações públicas; aprimoramento de mecanismos de participação popular nos portais governamentais; melhorias nos portais que facilitem a localização e o acesso às informações pela sociedade; maior controle tanto pelas entidades fiscalizatórias quanto pela sociedade como um todo, possibilitando uma crítica ainda mais qualificada da gestão dos recursos públicos envolvidos.
Da utilização do sistema “Proposta de Fiscalização”
18.	Conforme Portaria-Segecex 14/2014, anexo, item 3, as unidades técnicas devem cadastrar sua proposta de fiscalização, no sistema “Proposta de Fiscalização”, o qual gerou a peça 7, com o resumo das principais informações desta instrução.
19.	Ocorre que o sistema, em sua implementação atual, não comporta a inserção de múltiplos etapas (relatórios) , como comumente ocorre em fiscalização do tipo acompanhamento. Em outros termos, não é possível a inserção detalhada dos períodos previstos de planejamento, execução e relatório para cada etapa. Por essa razão, os HDs previstos foram inseridos no “Proposta de Fiscalização” como se o acompanhamento fosse composto de apenas uma fase de planejamento, execução e relatório.
20.	Não obstante esse inconveniente, a quantidade total de HDs permanece o mesmo, nos dois cenários.
Conclusão
21.	Considerando a necessidade de continuar a fomentar a transparência na APF, tendo em vista os resultados observados na fiscalização que resultou no Acórdão 1832/2018-TCU-Plenário e os benefícios esperados pelo aumento da divulgação de informações pelas organizações públicas, propõe-se a realização de fiscalização, do tipo Acompanhamento, nos órgãos dos Poderes Judiciário, Legislativo, inclusive o TCU, do Ministério Público da União e empresas estatais com o intuito de:
21.1.	acompanhar a aderência dos portais dos jurisdicionados na internet aos critérios legais e boas práticas relacionados ao tema de transparência.
22.	Destaque-se que a ação de controle atende ao trabalho de controle priorizado 50.2 (Avaliação da transparência de portais oficiais da Administração Pública Federal – Ciclo 2019) constante do Objetivo Estratégico de Controle Externo 50 (Induzir a disponibilidade e a confiabilidade de informações na administração pública) da Diretriz 8 (Ampliação da Transparência Administrativa) do Plano de Gestão para o biênio 2019-2021, aprovado pela Portaria-TCU 181/2019. 
23.	Diante do exposto, propõe-se o encaminhamento preliminar à Coordenação Geral de Controle Externo e Gestão de Processos e Informações (Copin) para apreciação e, posteriormente, a sorteio do relator, nos termos do art. 154, inciso IV, do RITCU, por se tratar de fiscalização extensível a diversos órgãos e entidades da Administração Pública Federal (apêndice I) , o que caracteriza conflito de competência entre os ministros listados no apêndice II, segundo orientação constante da peça 4. Considerando ainda que entre os fiscalizados estarão os tribunais superiores, Procuradoria-Geral da República e casas legislativas, solicita-se que a presente proposta seja aprovada pelo Plenário, habilitando a equipe de Acompanhamento a incluir entre os fiscalizados os órgãos de que trata o art. 15, inciso I, alínea “j”, do RITCU.”
3.	A Coordenação-Geral de Controle Externo de Gestão de Processos e Informações, em sua manifestação à peça 9, propõe a aprovação da fiscalização proposta, considerando a sua aderência aos normativos que regem a matéria e o seu enquadramento ao Plano Operacional Segecex 2019-2021 e ao Plano de Gestão do TCU.
	É o Relatório.

não há.

Não atuou.

PROPOSTA DE FISCALIZAÇÃO. ACOMPANHAMENTO. TRANSPARÊNCIA DOS ÓRGÃOS DOS PODERES JUDICIÁRIO, LEGISLATIVO, DO MINISTÉRIO PÚBLICO DA UNIÃO E DAS EMPRESAS ESTATAIS. AVALIAÇÃO DA TRANSPARÊNCIA DE PORTAIS OFICIAIS DA ADMINISTRAÇÃO PÚBLICA FEDERAL - CICLO 2019. ATENDIMENTO AO PLANO DE GESTÃO PARA O BIÊNIO 2019-2021. AUTORIZAÇÃO.

ADMINISTRATIVO (ADM)

Como visto no Relatório precedente, a Secretaria de Fiscalização de Tecnologia da Informação (Sefti) apresenta proposta de fiscalização, natureza Acompanhamento, com o objetivo de avaliar a transparência de portais oficiais da Administração Pública Federal (Poderes Judiciário, Legislativo, Ministério Público da União e Empresas Estatais) , considerando a necessidade de contínuo incentivo à transparência na Administração, tendo em vista os resultados observados na fiscalização anterior sobre o tema, a qual resultou na prolação do Acórdão 1832/2018-TCU-Plenário (Relator Ministro Augusto Nardes) , e os benefícios esperados pelo aumento da divulgação de informações pelas organizações públicas.
2.	Além de apresentadas as justificativas relativas ao risco, oportunidade, materialidade e relevância, percebo que a proposta está inserida no Sistema Planejar e consta no Plano Operacional Segecex 2019-2021, classificada como meta no indicador “Trabalhos Priorizados”. Ademais, está alinhada com o Plano de Gestão Abr/2019 – Mar/2021 (Portaria-TCU 181/2019) , tendo amparo no Objetivo Estratégico “50. Induzir a disponibilidade e a confiabilidade de informações na administração pública”.
3.	Passados cerca de três anos da última fiscalização a respeito do tema, entende a Unidade Técnica haver alta probabilidade de que o grau de transparência dos portais avaliados tenha sido alterado desde então. Ademais, entendem como relevantes outros aspectos que justificam a ação de controle, como a necessidade de adequação dos órgãos e entidades às Leis 12.527/2011 (Lei de Acesso à Informação) , 13.303/2016 (Lei das Estatais) , e a possibilidade de uso mais efetivo das informações pela sociedade.
4.	A fim de guardar a compatibilidade com a fiscalização anterior (Acórdão 1832/2018-TCU-Plenário) e permitir comparações temporais sobre o atendimento a determinados critérios, a Sefti propõe que o universo fiscalizado se restrinja aos órgãos dos Poderes Judiciário e Legislativo, inclusive o TCU, do Ministério Público da União e às Empresas Estatais. Ademais, os órgãos, autarquias e fundações do Poder Executivo possuem o Portal da Transparência, o qual atende a diversos normativos de transparência, e diversos sistemas de informações estruturantes, os quais permitem a aplicação de regras de negócio em larga escala e maior auditabilidade, seja pelo TCU, seja pelos órgãos de controle interno.
5.	Aproveito a oportunidade para destacar a necessidade de que a Sefti atente para aspectos relacionados à atualidade das soluções adquiridas para a disponibilização dos portais, já que, como venho defendendo há bastante tempo, a Administração Pública não pode mais se enredar em soluções ultrapassadas de governo eletrônico, que drenam uma vultosa quantidade de recursos orçamentários ano após ano. A disponibilidade de soluções de governo digital, aliadas às disruptivas ferramentas de inteligência computacional, exigem do setor público uma contínua atenção a respeito da incorporação de tais soluções e ferramentas, a fim de garantir o acesso a informações relevantes e fornecer serviços públicos de qualidade para os cidadãos brasileiros.​
6.	Assim, considerando plenamente atendidos os requisitos regulamentares aplicáveis e justificada a proposta de fiscalização, acompanho o parecer constante dos autos no sentido de aprová-la.
	Ante o exposto, VOTO por que o Tribunal adote o Acórdão que ora submeto à elevada apreciação do Plenário.
TCU, Sala das Sessões Ministro Luciano Brandão Alves de Souza, em 14 de agosto de 2019.
AROLDO CEDRAZ 
Relator